【裁判字號】    97,訴,169
【裁判日期】    970212
【裁判案由】    偽造文書等
【裁判全文】
臺灣臺北地方法院刑事判決               97年度訴字第169號
公  訴  人  臺灣臺北地方法院檢察署檢察官
被      告  乙○○
上列被告因偽造文書等案件，經檢察官提起公訴（96年度偵緝字
第2796號），嗣被告於準備程序中就被訴事實為有罪之陳述，經
本院合議庭裁定由受命法官獨任進行簡式審判程序，判決如下：
    主  文
乙○○連續意圖為自己不法之所有，而侵占對於業務上所持有之
物，處有期徒刑壹年。存款餘額證明書上偽造之「臺灣銀行營業
部(二)」橢圓形行章印文貳枚、「葉賢」印文貳枚、「臺灣銀行營
業部(二)」橢圓形行章壹個、「葉賢」印章壹個，均沒收。
    事  實
一、乙○○自民國九十一年六月十四日起至九十二年七月十五日
    止，任職於址設臺北市○○○路○段一七三號二樓國光汽車
    客運股份有限公司，並擔任該公司職工福利委員會（下稱福
    委會）主任委員，負責保管執行福委會決議事項、管理帳務
    及職工福利金之保管業務，並持有福委會及主任委員「乙○
    ○」印章，為從事業務之人，明知職工福利金之處分應由福
    委會委員決議同意，因需錢孔急，竟基於意圖為自己不法所
    有之概括犯意，以向福委會兼任會計職務之陸毓璘（起訴書
    誤載為陸毓麟）佯稱欲暫予保管職工福利金，連續於附表所
    示之時間，利用職務上之機會，持臺灣銀行0000000
    00000帳號存簿、郵局00000000帳號儲金簿（
    戶名均為國光汽車客運股份有限公司職工福利委員會），填
    載提款單並蓋用其所保管之「國光汽車客運股份有限公司職
    工福利委員會」、「乙○○」印文後，交由不知情之陸毓璘
    蓋用其所保管之「陸毓璘」印文，持向臺灣銀行、郵局，以
    提領現金及轉帳方式，取得如附表所示之金額共計新臺幣（
    下同）一千一百七十八萬二千二百四十一元（臺灣銀行部分
    為九百三十八萬二千二百四十一元，起訴書誤載為九百三十
    七萬四千五百四十六元、郵局部分為二百四十萬元），而侵
    占入己，復承前犯意，於九十二年四月間，將不知情之陸毓
    璘所交付保管之員工旅遊費用七十九萬六千二百元，及於同
    年七月一日將尚未請領之零用金三萬五千元，變易持有為所
    有而將之侵占入己。乙○○為掩飾上開業務侵占犯行遭福委
    會發覺，而求取信福委會無上開存款缺口，並應付臺北縣勞
    工局查核，以便繼續遂行業務侵占犯行，明知於九十二年四
    月十八日時臺灣銀行上開帳戶中所餘金額僅剩三萬餘元，竟
    基於行使變造私文書之概括犯意，於九十二年四月間某日，
    以將立可白塗掉臺灣銀行存款餘額證明書上文字，影印後於
    空白處填載金額，並連續於九十二年四月十八日、同年五月
    十二日，蓋用其於九十二年間某日於臺北市○○○路，委由
    不知情之成年刻印人員所偽造之臺灣銀行營業部(二)日期圓戳
    章、行員葉賢印章各一枚（未扣案），變造九十二年四月十
    八日、五月十二日臺灣銀行存款餘額證明書二紙，並將該證
    明書分別交予福委會、臺北縣政府勞工局承辦人員蔡木磉而
    行使，足生損害於臺灣銀行、葉賢關於帳戶資料製作之真正
    ，及福委會、臺北縣政府勞工局管理福委會財務資料之正確
    性，嗣經福委會另向臺灣銀行查詢，始查覺上情。
二、案經國光汽車客運股份有限公司職工福利委員會代表人林明
    億告發臺灣臺北地方法院檢察署檢察官偵查起訴。
    理  由
一、本件被告乙○○所犯係法定刑為死刑、無期徒刑、最輕本刑
    為三年以上有期徒刑以外之罪，其於準備程序進行中，就被
    訴事實為有罪之陳述，經受命法官告知簡式審判程序之要旨
    ，並經被告及公訴人同意適用簡式審判程序後，本院合議庭
    裁定本件由受命法官獨任進行簡式審判程序審理，合先敘明
    。
二、上揭犯罪事實，業據被告於檢察官偵訊時及本院審理中坦承
    不諱，核與告發人國光汽車客運股份有限公司職工福利委員
    會代表人甲○○、洪秋泉於警詢中指訴之情節相符，復經證
    人陸毓璘於偵查中結證屬實，並有臺灣銀行光碟櫃歷史明細
    查詢系統表、存款餘額證明書、郵政劃撥儲金提款單、主委
    零用金請款明細單、國光汽車客運股份有限公司職工福利委
    員會金門旅遊現金明細表、金門旅遊劃撥明細表、員工花東
    旅遊申請表各一紙、偽造之臺灣銀行存款餘額證明書影本二
    紙、臺北縣政府九十二年五月十四日北府勞福字第○九二○
    三三八一五○號函附卷可稽，足認被告之任意性自白核與事
    實相符。本件事證明確，被告犯行洵堪認定，應依法論科。
三、查被告行為後，刑法於九十四年二月二日公布，於九十五年
    七月一日施行。按行為後法律有變更者，適用行為時之法律
    ，但行為後之法律有利於行為人者，適用最有利於行為人之
    法律，現行刑法第二條第一項訂有明文。此條規定乃與刑法
    第一條罪刑法定主義契合，而貫徹法律禁止溯及既往原則，
    係規範行為後法律變更所生新舊法律比較適用之準據法，是
    刑法第二條本身雖經修正，但刑法第二條既屬適用法律之準
    據法，本身尚無比較新舊法之問題，應一律適用裁判時之現
    行刑法第二條規定以決定適用之刑罰法律，先予辨明。又以
    本次刑法修正之比較新舊法，應就罪刑有關之共犯、未遂犯
    、想像競合犯、牽連犯、連續犯、結合犯，以及累犯加重、
    自首減輕暨其他法定加減原因（如身分加減）與加減例等一
    切情形，綜其全部罪刑之結果而為比較，最高法院九十五年
    五月二十三日著有九十五年度第八次刑庭會議決議可資參照
    。經查：
  (一)刑法第三百三十六條第二項業務侵占罪，法定刑得科或併科
    銀元三千元以下罰金，據修正後刑法施行法增訂第一條之一
    ：「中華民國九十四年一月七日刑法修正施行後，刑法分則
    編所定罰金之貨幣單位為新臺幣。九十四年一月七日刑法修
    正時，刑法分則編未修正之條文定有罰金者，自九十四年一
    月七日刑法修正施行後，就其所定數額提高為三十倍。但七
    十二年六月二十六日至九十四年一月七日新增或修正之條文
    ，就其所定數額提高為三倍」及刑法第三十三條第五款修正
    為：「主刑之種類如下：五、罰金：新臺幣一千元以上，以
    百元計算之」等規定，是依修正後之法律，刑法第三百三十
    六條第二項業務侵占罪所得科處之罰金刑最高為新臺幣九千
    元、最低為新臺幣一千元；然依被告行為時之刑罰法律，即
    罰金罰鍰提高標準條例第一條前段規定之提高倍數十倍及刑
    法第三十三條第五款規定之罰金最低額一元計算，該罪之罰
    金刑最高為銀元三千元，最低額為銀元十元，換算為新臺幣
    ，最高額雖與新法同為新臺幣九千元，然最低額僅為新臺幣
    三十元。因此，比較上述修正前、後之刑罰法律，自以被告
    修正施行前即行為時關於科處罰金刑之法律較有利於被告。
  (二)九十五年七月一日修正施行前刑法第五十五條後段牽連犯、
    第五十六條連續犯之規定業經修正公布刪除，則被告之犯行
    ，因行為後新法已刪除牽連犯、連續犯之規定，此刪除雖非
    犯罪構成要件之變更，但顯已影響行為人刑罰之法律效果，
    自屬法律有變更。修正前刑法第五十五條牽連犯，第五十六
    條連續犯規定，前者加重其刑至二分之一，後者從一重罪處
    斷；而上開規定於修正刪除後，刑法就行為罪數，除接續犯
    、想像競合犯、結合犯等實質上或裁判上一罪，以一罪論處
    原則上採取一罪一罰及數罪併罰，故修正前之處罰結果，顯
    較修正刑法規定一罪一罰或數罪併罰對被告有利。
  (三)綜合上述之比較，揆諸前揭最高法院決議及修正後刑法第二
    條第一項前段、後段規定之「從舊、從輕」原則，自應適用
    被告行為時之法律應適用被告行為時之舊法，核先敘明。
四、按影本與原本可有相同之效果，如將原本予以影印後，將影
    本之部分內容竄改，重加影印，其與無制作權人將其原本竄
    改，作另一表示其意思者無異，應成立變造文書罪，最高法
    院著有七十三年臺上字第三八八五號判例要旨可參。又按刑
    法上所稱之公印，係指表示公署或公務員資格之印信而言，
    亦即由政府依印信條例第六條相關規定製發之印信，用以表
    示公署或公務員之資格，即俗稱之大印及小官章而言，如不
    足以表示公署或公務員之資格者，不得謂之公印，即為普通
    印章，最高法院著有六十九年臺上字第一六七六號判例要旨
    及八十九年度臺上字第三一五五號裁判要旨可參，本案存款
    餘額證明書上之「臺灣銀行營業部(二)」橢圓形行章印文一枚
    非臺灣銀行依印信條例所得使用之印文，且該存款餘額證明
    書係用以表示銀行帳戶於特定期間存有若干款項之意，僅為
    一般之私文書，而非屬刑法第二百十二條所稱之特種文書。
    被告任職於國光汽車客運股份有限公司福利委員會擔任主任
    委員職務，竟利用職務之便，侵占業務上所持有之福委員款
    項，其為免犯行遭發覺，另以塗改原本內容加以影印變造存
    款餘額證明書持以行使供證明之用，故核其所為，係犯刑法
    第三百三十六條第二項之業務侵占罪及刑法第二百十六條、
    第二百十條之行使變造私文書罪。公訴人所認被告係涉犯行
    使偽造私文書罪云云，猶有誤會，然因被告所涉犯之為同一
    法條（均為刑法第二百十六條、第二百十條），是自無變更
    起訴法條之問題。被告利用不知情之成年人偽造「臺灣銀行
    營業部(二)」日期圓戳章及「葉賢」印章之行為，為間接正犯
    。被告偽造印章、印文之行為，為其變造私文書之部分行為
    ；及被告變造私文書之低度行為，應為其行使變造私文書之
    高度行為所吸收，均不另論罪。被告利用擔任福委會主委期
    間先後多次業務侵占及行使變造私文書犯行，時間緊接，所
    犯各係構成要件相同之罪，顯係基於概括犯意而為之，依修
    正前刑法第五十六條規定，均為連續犯。再被告所犯業務侵
    占與行使變造私文書二罪間，有方法目的之牽連關係，應依
    修正前刑法第五十五條之規定，從較重之業務侵占罪處斷。
    爰審酌被告之前科素行、犯罪動機、目的、手段、業務侵占
    金額甚鉅、偽造之存款餘額證明書金額為六百三十一萬五千
    六百八十五元，對於金融交易秩序之管理，產生極大負面之
    影響，且對於告發人受害而遭其提領之金額，自本案發生迄
    今已逾四年，仍未予以賠償等一切情狀，量處如主文所示之
    刑，以資懲儆。又中華民國九十六年罪犯減刑條例雖經立法
    院制定，並經總統於九十六年七月四日公布，自九十六年七
    月十六日起生效，惟本件被告係臺灣臺北地方法院檢察署於
    前開減刑條例施行前通緝，且係經緝獲到案而非自動歸案，
    依前開減刑條例第5條規定，尚無該減刑條例之適用，附此
    敘明。變造之存款餘額證明書二紙業經被告向告發人及臺北
    縣政府勞工局提出而行使之，非被告所有，惟其上偽造「臺
    灣銀行營業部(二)」橢圓形行章私印文各一枚、「葉賢」之私
    印文各一枚（該等印文見九十三年度偵字第一一○六七號偵
    查卷第五十三、五十四頁），均為偽造之印文，應依刑法第
    二百十九條之規定，不問屬於犯人與否，宣告沒收之。又偽
    造之「臺灣銀行營業部(二)」橢圓形行章及「葉賢」印章各一
    個，為被告委由不知情之刻印業者所偽造，雖未經扣案，然
    無證據證明業已滅失，亦依刑法第二百十九條之規定宣告沒
    收。
據上論斷，應依刑事訴訟法第二百七十三條之一第一項、第二百
九十九條第一項前段，刑法第二條第一項前段、第五十六條（修
正前）、第二百十六條、第二百十條、第三百三十六條第二項、
第二百十九條、第五十五條（修正前），刑法施行法第1條之1，
判決如主文。
本案經檢察官楊冀華到庭執行職務。
中    華    民    國    97    年    2     月    12    日
                  刑事第九庭    法  官  徐淑芬
上正本證明與原本無異。
如不服本判決，應於判決送達後10日內向本院提出上訴狀（應抄
附繕本）。告訴人或被害人如對於本判決不服者，應具備理由請
求檢察官上訴，其上訴期間之計算係以檢察官收受判決正本之日
期為準。
                                書記官  廖純瑜
中    華    民    國    97    年    2     月    12    日
附錄本案論罪科刑法條全文：
刑法第二百十條
偽造、變造私文書，足以生損害於公眾或他人者，處五年以下有
期徒刑。
刑法第二百十六條
行使第二百十條至第二百十五條之文書者，依偽造、變造文書或
登載不實事項或使登載不實事項之規定處斷。
刑法第三百三十六條
對於公務上或因公益所持有之物，犯前條第一項之罪者，處一年
以上七年以下有期徒刑，得併科五千元以下罰金。
對於業務上所持有之物，犯前條第一項之罪者，處六月以上五年
以下有期徒刑，得併科三千元以下罰金。
前二項之未遂犯罰之。
附表：
┌───┬───────────┬──────────┐
│編  號│時間（民國）          │金額（新臺幣）      │
├───┼───────────┼──────────┤
│ 一   │九十一年六月十四日    │六十六萬元          │
├───┼───────────┼──────────┤
│ 二   │九十一年六月二十一日  │三十萬元            │
├───┼───────────┼──────────┤
│ 三   │九十一年六月二十八日  │三十四萬元          │
├───┼───────────┼──────────┤
│ 四   │九十一年七月五日      │二十萬元            │
├───┼───────────┼──────────┤
│ 五   │九十一年七月八日      │三十三萬元          │
├───┼───────────┼──────────┤
│ 六   │九十一年七月十五日    │三十萬元            │
├───┼───────────┼──────────┤
│ 七   │九十一年八月二日      │一百萬元            │
├───┼───────────┼──────────┤
│ 八   │九十一年八月五日      │二百九十萬六千五百二│
│      │                      │十元                │
├───┼───────────┼──────────┤
│ 九   │九十一年八月八日      │三十七萬元          │
├───┼───────────┼──────────┤
│ 十   │九十一年八月十二日    │一百二十八萬元      │
├───┼───────────┼──────────┤
│ 十一 │九十一年八月二十六日  │六十五萬元          │
├───┼───────────┼──────────┤
│ 十二 │九十一年十一月十八日  │五十四萬五千七百二十│
│      │                      │一元                │
├───┼───────────┼──────────┤
│ 十三 │九十一年十二月二十四日│五十萬元            │
├───┼───────────┼──────────┤
│ 十四 │九十二年七月十五日    │二百四十萬元        │
├───┴───────────┴──────────┤
│ 合計：一千一百七十八萬二千二百四十一元             │
└──────────────────────────┘


司法院資訊處製作；財團法人民間司法改革基金會備份。
